【裁判字號】    98,重上更(一),5
【裁判日期】    980624
【裁判案由】    塗銷扺押權登記
【裁判全文】
臺灣高等法院臺中分院民事判決  98年度重上更(一)字第5號
上  訴  人  甲○○
                        之2號4樓
訴訟代理人  周春霖律師
被上訴人    乙○○
訴訟代理人  黃翎芳律師
複代理人    陳佩吟律師
上列當事人間塗銷抵押權登記事件，上訴人對於中華民國95年11
月30日臺灣南投地方法院95年度重訴字第33號第一審判決提起上
訴，經最高法院發回，本院於98年6月10日言詞辯論終結，判決
如下：
    主  文
原判決廢棄。
被上訴人在第一審之訴駁回。
第一、二審及發回前第三審訴訟費用由被上訴人負擔。
    事實及理由
一、被上訴人起訴主張：伊於民國（下同）91年3月15日與上訴
    人訂立土地買賣契約，將系爭坐落南投縣埔里鎮○○○段（
    以下省略坐落地段）140-4地號面積9394平方公尺、142-2地
    號面積832平方公尺之土地（以下稱系爭土地）出售予上訴
    人，價金共計新台幣（下同）9000萬元，第一期款4500萬元
    應於91年7月15日前支付，第2期款4500萬元自被上訴人支付
    第一期款之日起最遲3個月內支付，約定倘上訴人違約，願
    將已交付之全部款項由伊無條件沒收抵作懲罰性違約金，不
    得請求返還；倘伊違約，應賠償上訴人4500萬元為違約罰金
    ；雙方有一造違約時，契約視為解除，伊並於91年3月21日
    設定系爭收件字號：埔資字第035330號、存續期間：依契約
    約定、清償日期：依契約約定、權利價值：共同擔保最高限
    額4500萬元之抵押權（以下稱系爭抵押權）予上訴人，以擔
    保伊違約時上訴人對伊之違約罰金請求權。詎上訴人未於91
    年7月15日前給付伊任何款項，業已違約，買賣契約因而解
    除，伊自得依民法第767條規定請求被上訴人塗銷系爭抵押
    權登記。又兩造於92年7月17日簽訂協議書，約定同意解除
    91年3月15日之買賣契約，上訴人同意無條件拋棄系爭抵押
    權，伊亦得依協議書請求上訴人塗銷，是爰依民法第767條
    、91年3月15日買賣契約書、92年7月17日協議書，求為判命
    上訴人塗銷系爭抵押權登記之判決。
二、經原審為被上訴人全部勝訴之判決，上訴人不服，提起本件
    上訴，被上訴人則聲明：駁回上訴。併稱：
  (一)系爭抵押權係擔保上訴人於被上訴人違反兩造91年3月15日
    土地買賣契約時，其對於被上訴人有4500萬元違約金罰款請
    求權。且否認上訴人所主張其原有開發系爭土地價值2,000
    萬元及系爭142-2土地所有權之權利。
  (二)嗣上訴人無法履行兩造91年3月15日合約之原因乃在於其根
    本無法取得所預計之銀行貸款，也從未規劃建築住宅76戶，
    更未請求被上訴人按其需求辦理本案土地鑑價及標示合併為
    分割，且在91年3月15日簽訂協議書同時，被上訴人亦已出
    具「土地開發同意書」予上訴人，同意由上訴人辦理土地合
    併分割76戶單位等事宜。依証人即代書戊○○之証述，亦可
    知兩造於91年3月15日所訂買賣契約無法履行係可歸責於上
    訴人無法依約付款之故。故兩造91年3月15日之土地買賣契
    約因上訴人違約而視為解除，被上訴人並無違約可言，自得
    訴請上訴人塗銷系爭抵押權登記。至上訴人所提之「整套設
    計藍圖」、「營造工程承攬合約」`「委託銷售買賣契約書
    」均在本件契約簽定前即已簽約，顯與本件契約無關。另上
    訴人以91年3月29日台北第68支局第1108號存証信函通知被
    上訴人及其代書戊○○主張依契約第15條第2項兩造有約定
    被上訴人需設定2500萬元之抵押權一節，亦無理由。
  (三)再者，上訴人無法履行兩造於91年3月15日所訂之土地買賣
    協議書後，另找出訴外人丙○○，表示由丙○○購買系爭土
    地，由丙○○補貼其開發系爭土地之費用，約定將丙○○向
    被上訴人購得142-184號土地移轉予上訴人，兩造於92年7月
    17日所簽立合約書中載明合意解除91年3月15日之協議書，
    上訴人並拋棄抵押權。且兩造於92年7月17日所簽立之協議
    書及同日兩造與訴外人丙○○所簽立之三方土地買賣暨協力
    開發契約書，二者係分別獨立而不互相影響。被上訴人未表
    示承認上訴人有所謂「原開發土地應得之權益」及「被上訴
    人會與丙○○約定由丙○○承擔給付」一節，此由92年7月
    17日三方土地買賣暨協力開發契約書第一條約定，系爭抵押
    權之塗銷由丙○○負責排除，即約定免除被上訴人應負之買
    賣權利瑕疵擔保責任。第二條約定亦係上訴人與丙○○之間
    債之關係等可知。故兩造91年3月15日之土地買賣契約既已
    解除，系爭抵押權所擔保之債權已確定不存在，系爭抵押權
    自因失去從屬性而失其效力，上訴人自負有塗銷之義務。
  (四)兩造與訴外人丙○○三方於92年7月17日所簽訂之「土地買
    賣暨協立開發契約書」第3條約定，第一期款300萬元，乙方
    （即丙○○）應於本約成立之同時，立即交付甲方（即被上
    訴人）台支本票100萬元及中國國際商銀支票200萬元，支票
    應於92年7月25日前兌現，契約始生效力，否則視為丙○○
    違約，被上訴人已收價金充為乙方之違約罰金。惟丙○○嗣
    後竟表示不再兌現上述200萬元之支票，則上述「土地買賣
    暨協力開發契約書」亦當然不生效力。兩造與丙○○於92年
    12月2日所再行簽定之協議書係補充前述「土地買賣暨協力
    開發契約書」，上開「土地買賣暨協力開發契約書」既不生
    效力，則92年12月2日協議書之約定「抵押權塗銷由乙、丙
    方處理，乙方於支付兩方新台幣二千四百八十萬元同時，丙
    方應同時出具抵押權塗銷同意書，辦理抵押權塗銷事宜。」
    亦對任何人無拘束力。
  (五)至兩造與訴外人丙○○固於92年12月2日簽訂協議書，惟此
    協議書非僅約定一個債的關係，而係將被上訴人與上訴人、
    上訴人與丙○○之約定，因便利性之故而書寫於同一協議上
    ，即在同一協議書上約定數個不同當事人間之多個債之關係
    。其中第l條係被上訴人與丙○○之約定，第2條係上訴人與
    丙○○之約定，約定其二人補充約定在丙○○給付2480萬元
    之同時，其得請求上訴人塗銷抵押權。此係丙○○與上訴人
    間之關係，自不影響被上訴人91年3月15日買賣契約書及92
    年7月17日協議書所得請求上訴人塗銷系爭抵押權之權利。
    此由兩造所約定上訴人須拋棄抵押權之約定單獨簽訂在兩造
    與丙○○之協議書之外，其目的即在避免兩造與丙○○之合
    約若生變會影響到被上訴人塗銷抵押權之權利可知。故92年
    12月2日協議書第2條所示上訴人與丙○○約定丙○○行使請
    求塗銷抵押權之條件僅存在丙○○與上訴人間，且僅限制丙
    ○○依92年7月17日土地買賣暨協力開發契約書第13條請求
    上訴人塗銷抵押權之權利。而與被上訴人依91年3月15日買
    賣契約書、92年7月17日土地買賣暨協力開發契約書所載請
    求塗銷抵押權之權利無關。証人即代書戊○○於原審之証言
    即可証明。
  (六)否認上訴人所主張系爭抵押權擔保伊開發系爭土地之實際權
    益2480萬元一節。蓋依証人丙○○、戊○○之証述，92年12
    月2日之協議書係為向銀行提示辦理貸款之用，92年7月17日
    兩造與丙○○間之土地買賣暨協力開發契約書並未漏載系爭
    抵押權所擔保之範圍含上訴人對系爭買賣土地開發之權利。
    上訴人主張由契約中承擔二字即謂丙○○承擔被上訴人應給
    付2480萬元之責任云云，即逾越契約解釋之範圍。況上訴人
    於二審復主張系爭抵押權擔保者為違約罰金請求權，復稱所
    擔保之實際權益額為2480萬元，顯見其矛盾。
三、上訴人則以：被上訴人未依約辦理土地之鑑界及標示合併分
    割為76個建築單位之事宜，業已違約，應給付伊違約罰金
    4500萬元，自不得請求伊塗銷系爭抵押權登記。又兩造於92
    年7月17日簽立之協議書、兩造與訴外人丙○○於同日簽立
    之土地買賣暨協力開發契約書，及同年12月2日簽立之協議
    書，業因丙○○違約而解除，上訴人已無從依該協議書為請
    求等語，資為抗辯。上訴聲明：(一)原判決廢棄；(二)被上訴人
    在第一審之訴駁回。
四、兩造不爭執之事項：
  (一)坐落南投縣埔里鎮○○○段140-4、142-2地號土地原為被上
    訴人之父高憲達所有，高憲達於80年11月10日死亡後，由被
    上訴人繼承，並於81年6月22日就上開土地辦妥繼承登記，
    而上開140之4地號土地於87年間，因分割增加140-184至140
    -186地號土地。
  (二)訴外人高憲達曾於70年間偕同訴外人高立芳與上訴人合作開
    發埔里鎮○○○段130-2等十七筆土地，被上訴人繼承上開
    土地後，另與簡素燕、上訴人於85年3月2日簽訂開發協議書
    。被上訴人另於86年10月6日簽立切結書，同意由上訴人提
    出140-4、142-2地號土地變更為丙種建築用地之申請，由於
    高憲達與上訴人之合作計畫遺失，故兩造同意以參考上訴人
    與高立芳之合作案為參考準則。
  (三)被上訴人、上訴人與訴外人余慶明（代表政霖公司）於88年
    9月15日，就埔里鎮○○○段140-4、140-184至140-186、
    142-2地號土地開發事宜簽訂協議書，約定被上訴人於公司
    共同提供土地擔保辦理貸款核撥時，支付上訴人1,500萬元
    ，且將生番空段142-2地號土地過戶予上訴人，政霖公司並
    於尾款繳清時另支付500萬元與上訴人，上訴人取得土地開
    發款項1,500萬元時，兩造於88年10月6日所簽訂之切結書自
    動失效。
  (四)被上訴人與上訴人於91年3月15日就被上訴人之所有坐落南
    投縣埔里鎮○○○段140-4、140-184、142-2地號三筆土地
    訂定土地買賣契約，由被上訴人以9000萬元售與上訴人。
  (五)被上訴人於簽訂前項土地買賣契約後，依契約第10條之約定
    ，將南投縣埔里鎮○○○段140-4、140-184、142-2地號三
    筆土地設定最高限額4,500萬元之抵押權與上訴人，經埔里
    地政事務所於91年3月21日登記完畢。
  (六)上開土地買賣契約嗣並未履行，被上訴人與上訴人於92年7
    月17日再簽訂「協議書」，同日並以被上訴人為出賣人、訴
    外人丙○○為承買人，上訴人為協力開發人，就南投縣埔里
    鎮○○○段140-4、140-184地號土地，簽訂「土地買賣暨協
    力開發契約書」，買賣總價金為7000萬元。「協議書」中約
    定兩造同意解除91年3月15日之土地買賣契約，第1條並記載
    ：上訴人同意無條件拋棄系爭抵押權。「土地買賣暨協力開
    發契約書」第1條約定：第一期款300萬元，丙○○應於本約
    簽訂同時，交付被上訴人100萬元之台灣銀行即期台支本票
    ，及200萬元之中國商銀支票，該200萬元支票應於92年7月
    25日以前兌現，本契約始生效力，否則視為丙○○違約。第
    13條約定，契約簽定之同時，上訴人應與丙○○協力塗銷系
    爭抵押權。嗣訴外人丙○○並未兌現上開200萬元之支票。
  (七)被上訴人、丙○○、上訴人另於92年12月2日就上開「土地
    買賣暨協力開發契約書」關於抵押權塗銷問題簽訂「協議書
    」，第2條約定：系爭抵押權由丙○○與上訴人處理，丙○
    ○於支付上訴人2,480萬元同時，上訴人應同時出具抵押權
    塗銷同意書（附印鑑證明書），辦理抵押權塗銷事宜。
  (八)上訴人以被上訴人、丙○○、丁○○、吳進為涉嫌詐欺為由
    ，向臺灣南投地方法院檢察署提起告訴，經該署以95年度偵
    字第1289號不起訴處分，上訴人則對該處分聲請再議。
五、惟被上訴人主張依上開91年3月15日之土地買賣契約書，上
    訴人對被上訴人無違約罰金請求權；依92年7月17日協議書
    ，上訴人對被上訴人已拋棄系爭抵押權，伊得訴請塗銷抵押
    權等語，則為上訴人所否認，並以：伊並未違反兩造91年3
    月15日之土地買賣合約規定，至兩造於92年7月17日簽訂之
    協議書應與兩造、訴外人丙○○同日簽立之「土地買賣暨協
    力開發契約書」及92年12月2日簽立之協議書合併觀察，可
    知丙○○應承擔被上訴人要求上訴人塗銷系爭抵押權所應給
    付之價金2,480萬元等前揭情詞置辯。經查：
  (一)按解釋意思表示，應探求當事人之真意，不得拘泥於所用之
    辭句，為民法第98條所明定，而所謂探求當事人之真意，如
    兩造就其真意有爭執時，應從該意思表示所根基之原因事實
    、經濟目的、一般社會之理性客觀認知、經驗法則及當事人
    所欲使該意思表示發生之法律效果而為探求，並將誠信原則
    涵攝在內，藉以檢視其解釋結果對兩造之權利義務是否符合
    公平正義。查兩造於91年3月15日之簽訂買賣契約後，繼於
    92年7月17日另訂立「協議書」（見原審卷(一)24頁），同日
    復與訴外人丙○○簽立「土地買賣暨協力開發契約書」，有
    被上訴人所自認為真正之上開契約書及公証書附卷足稽（見
    本院前審卷第140頁至147頁），三人嗣又於92年12月2日更
    再立協議書，有兩造不爭執之協議書可憑（見本院前審卷第
    148頁至152頁）。查兩造於91年3月15日之簽訂買賣契約第
    10條約定：「為擔保甲方（指被上訴人）違約時，乙方（指
    上訴人）就違約罰金之請求權，甲方同意以本案三筆土地設
    定抵押權予乙方，權利價值：最高限額新台幣肆仟伍佰萬元
    整為擔保。就上述抵押權乙方應立即備妥印鑑證明書並開立
    塗銷同意書於本契約簽定同時，委託代書及甲方保管，並於
    甲方履行土地過戶之義務時或乙方違約時由甲方逕行辦理塗
    銷登記。」，此為系爭抵押權之由來，為兩造所不爭執；又
    其第9條固約定：「倘乙方（上訴人）違約，願將已交付之
    全部款項由甲方（被上訴人）無條件沒收抵作懲罰性違約金
    ，不得請求返還；倘甲方違約時，應賠償乙方新台幣四千五
    百萬元整，為違約罰金；雙方有一造違反本契約時，本契約
    視為解除，各無異議」（見原審卷(一)15頁）。惟嗣後於92年
    7月17日另訂立「協議書」，約定兩造同意解除91年3月15日
    之買賣契約，並依該契約第10條所設定之最高限額抵押權4,
    500萬元，上訴人同意拋棄。然兩造同日復與訴外人丙○○
    簽立「土地買賣暨協力開發契約書」，有被上訴人所自認為
    真正之上開契約書及公証書附卷足稽（見原審卷第140頁至
    147頁），該土地買賣暨協力開發契約書中，以被上訴人為
    系爭土地之出賣人，丙○○為土地買受人、上訴人為協力開
    發人，其買賣標的物是系爭三筆土地中之埔里鎮○○○段
    140-4、140-184號二筆，契約第2條約定土地買賣總價款為
    7,000萬元，第10條簽訂生效後，就本案土地之開發權益如
    有第三者主張權利，兩造應負責排除，倘若因此影響本案工
    程或售屋之進度，兩造應負連帶賠償責任。第ll條則約定，
    就生番空段第142-2號土地，被上訴人及丙○○同意過戶予
    上訴人。契約第13條約定：本約簽訂之同時上訴人應與丙○
    ○協力辦理塗銷本案土地現存之抵押權登記（即系爭抵押權
    登記），並會同參與辦理契約第4條約定之銀行對保及抵押
    權設定手續。顯見，兩造就系爭土地買受人丙○○之權益係
    負連帶責任。若上訴人對系爭土地毫無權益，其何以同意就
    被上訴人出售之系爭二筆土地負上開責任？已值探討。且被
    上訴人何以同意將埔里鎮○○○段140-2號土地移轉予上訴
    人？又兩造既於92年7月17日即立具協議書，竟於同日再與
    丙○○再共同簽立「土地買賣暨協力開發契約書」，復於92
    年12月2日再公證簽立協議書（見原審卷第89頁至92頁），
    該協議書內容謂兩造及丙○○為補充三方於92年7月17日所
    立「土地買賣暨協力開發契約書」關於抵押權塗銷問題，而
    為約定，其內容謂：「一、土地標示上抵押權（權利人邵彥
    助，權利價值最高限額四千五百萬元正）為乙方（即丙○○
    ）所明知，乙方並願承擔負責辦理抵押權塗銷事宜。二、抵
    押權塗銷由乙、丙（即上訴人）處理，乙方於支付兩方新台
    幣貳仟肆佰捌拾萬元同時，丙方應同時出具抵押權塗銷同意
    書，辦理抵押權塗銷事宜。…」，是該92年12月2日三方協
    議書內容係為【補充】92年7月17日「土地買賣暨協力開發
    契約書」，被上訴人亦應明知須待向其買受土地之丙○○向
    上訴人支付2,480萬元後，上訴人方有塗銷抵押權之義務。
    土地買受人丙○○同意支付此2,480萬元，方取得無權利負
    擔之買賣標的物，則兩造間就系爭抵押權之權利義務應以最
    後、最新之92年12月2日三方協議書所約定內容為準；參以
    首揭說明意旨，足徵被上訴人亦同意上訴人主張對系爭土地
    上之權益。是兩造於92年7月17日所立之協議書自不能獨立
    於兩造與丙○○所立之「土地買賣暨協力開發契約書」、92
    年12月12日之協議書之外。至証人即代書戊○○証稱：92年
    12月2日協議書是為讓銀行知道貸款目的，而不是取代92年7
    月17日之協議書等語（見原審卷第二宗第142頁）。証人丙
    ○○証稱合約上載給付2,480萬元予上訴人後塗銷抵押權之
    約定是簽給貸款銀行看的等語，惟丙○○係系爭土地之買受
    人，且依上開約定須支付2,480萬元予上訴人，為利害關係
    人，代書戊○○亦與上訴人有財務糾紛，有其向上訴人索款
    之存証信函附卷足稽（見原審卷(一)第127頁）；且銀行貸款
    在意者是否能取得第一順位抵押權，抵押物價值是否足供擔
    保，不可能要求擔保物上抵押權塗銷須支付若干對價。是其
    所稱顯非可取。另被上訴人辯稱兩造92年7月17日協議書與
    同日兩造、丙○○所立「土地買賣暨協力開發契約書」係獨
    立可分而不受影響一節，亦非足取。則系爭抵押權既約定由
    丙○○於支付兩方新台幣貳仟肆佰捌拾萬元同時，上訴人應
    同時出具抵押權塗銷同意書，辦理抵押權塗銷登記，且被上
    訴人亦於該三方協議上簽名，顯然同意該協議內容，其自得
    請求第三人丙○○履行該協議，不得逕行請求被上訴人塗銷
    系爭抵押權。
  (二)又系爭土地，上訴人自70年間即與被上訴人之父高憲達等人
    簽立開發協議書，嗣於被上訴人繼承後，復持續由兩造與訴
    外人余慶明（營造商政霖公司）於88年9月15日簽立土地開
    發協議書，約定被上訴人於土地貸款核撥時，給付上訴人1,
    500萬元補貼其開發費用，被上訴人且將生番空段142-2號土
    地過戶予上訴人；此有協議書附卷足稽（見原審卷(一)第185
    頁）。另參以被上訴人亦自承上訴人就系爭土地曾經開發很
    久，有支付代價是事實，…被上訴人與丙○○還是很感謝上
    訴人對系爭土地之貢獻等語（見本院前審卷第59頁）及証人
    丙○○証稱：伊與被上訴人所約定之買賣價金7,000萬元，
    伊認係包含伊應給付上訴人的2,480萬元，簽約後，被上訴
    人否認7,000萬元包含上開2,480萬元等語（見本院前審卷第
    105頁反面）以觀。足認上訴人早於系爭土地上開發，將山
    坡保育區開發為丙種建築用地，支出開發費用與心力，故被
    上訴人出售系爭土地予訴外人丙○○時亦同意將系爭142-2
    號土地移轉登記予上訴人，丙○○亦同意支付上訴人2,480
    萬元。是92年7月17日所立之兩份契約及92年12月2日所立之
    契約均非各自獨立，而係一体。況上訴人並非至愚，不可能
    在無任何對價及其原有抵押權未獲任何處置下，同意無條件
    塗銷抵押權，棄其長達十餘年開發之努力於不顧，復對買受
    人丙○○承諾就本件買賣標的物上開發權益與被上訴人負連
    帶賠償責任。且其於92年12月2日之三方協議書中尚主張其
    有2,480萬元權益與系爭抵押權塗銷互為對價，從而，依經
    濟目的、一般社會之理性客觀認知、經驗法則、誠信原則及
    當事人所欲使該意思表示發生之法律效果而為探求，兩造於
    92年7月17日所立之契約顯然非獨立於同日兩造與丙○○所
    立「土地買賣暨協力開發契約書」及92年12月2日協議書內
    容之外。即兩造間92年7月17日協議書之效力尚待同日「土
    地買賣暨協力開發契約書」及92年12月2日協議書之效力決
    之。兩造間迄92年12月2日止，依三方所立之「土地買賣暨
    協力開發契約書」、「協議書」既均無約定「上訴人應無條
    件拋棄抵押權」之協議，即尚不得遽認兩造92年7月17日協
    議書第一條之效力已能全然拘束上訴人，而要求上訴人不論
    被上訴人與丙○○間買賣契約是否成立、生效、履行，均無
    條件拋棄系爭抵押權。至証人即代書戊○○所稱：丙○○是
    否支付上訴人2,480萬元，與兩造間之約定無關，被上訴人
    本來就可以主張塗銷抵押權等語（見原審卷第二宗第142、
    143頁），顯與上開所述之經驗法則、一般社會之理性客觀
    認知不符，再參以戊○○與上訴人間之財務糾葛，所証自非
    足取。
  (三)於92年7月17日兩造與丙○○所立之「土地買賣暨協力開發
    契約書」第三條約定付款條件為第一期款300萬元，丙○○
    應於本約簽訂成立之同時，立即交付甲方台灣銀行即期台支
    本票，金額100萬元及中國國際商銀支票，金額200萬元，該
    200萬元整支票須於92年7月25日前兌現，本契約始生效力，
    否則視為丙○○違約，本約解除，被上訴人已收價金充作丙
    ○○違約罰金，丙○○不得請求返還（見原審卷(一)第140頁
    ）。是上開92年7月17日之開發契約書，顯係附停止條件之
    買賣契約，以200萬元支票之兌現為契約生效之條件。且不
    待當事人另以意思表示為之，此與約定解除權之行使，須以
    意思表示為之者不同。而買受人丙○○並未兌現上開200萬
    元之支票，為兩造所不爭執（見原審卷(二)54頁），則上開協
    力開發契約書自不生效力。依前揭所認定92年7月17日兩造
    協議書、兩造及丙○○三方簽訂之「土地買賣暨協力開發契
    約書」、92年12月2日協議書之效力係互相牽連，而非有各
    自獨立之法律效果，兩造於92年7月17日所訂之協議書內容
    約定合意解除91年3月15日「土地買賣契約書」一節，即不
    生效力。被上訴人依不生效力之92年7月17日協議書請求上
    訴人無條件塗銷系爭抵押權登記，即屬無據。
  (四)至被上訴人另主張：依兩造91年3月15日買賣契約書所設定
    之系爭抵押權，係為擔保上訴人於被上訴人違反兩造91年3
    月15日土地買賣契約時，其對於被上訴人有4500萬元違約金
    罰款請求權。嗣上訴人違約，未能取得銀行貸款、未依約付
    款、亦未規劃建築住宅76戶，依約契約視為解除，被上訴人
    復無違約、無應給付上訴人違約金之情事，抵押權之存在已
    無意義，況91年3月15日之買賣契約已於92年7月17日協議解
    除，系爭抵押權所擔保之債權已不存在，抵押權因從屬性而
    失其效力云云。惟上訴人否認有違反契約，併辯稱：依91年
    3月15日解除契約條款之約定，所解除者為土地買賣契約，
    違約條款及擔保違約金設定抵押權之條款仍然有效，本件買
    賣契約係被上訴人違約未盡合約第三條規定之土地鑑界及標
    示合併分割為76個建築單位之事由而當然解除等語。經查：
    1.兩造92年7月17日所立協議書、土地買賣暨協力開發契約
      書、92年12月2日之協議書之效果非各自獨立，且上開契
      約不生效力，已經認定如前揭所述。92年7月17日協議書
      所稱兩造合意解除91年3月15日土地買賣契約書，自不生
      合意解除之效果。
    2.另兩造91年3月15日所簽立之土地買賣合約書第10條約定
      ：「為擔保甲方（指上訴人）違約時，乙方（指被上訴人
      ）就違約罰金之請求權，甲方同意以本案三筆土地設定抵
      押權予乙方，權利價值：最高限額新台幣：四千五百萬元
      整為擔保。…」，其第9條固約定：「倘乙方（上訴人）
      違約，願將已交付之全部款項由甲方（被上訴人）無條件
      沒收抵作懲罰性違約金，不得請求返還；倘甲方違約時，
      應賠償乙方新台幣四千五百萬元整，為違約罰金；雙方有
      一造違反本契約時，本契約視為解除，各無異議」。惟嗣
      後於92年7月17日另訂立「協議書」，約定兩造同意解除
      91年3月15日之買賣契約，已如前述，則兩造果依先前之
      契約約定，雙方有一造違反本契約時，本契約視為解除，
      各無異議，契約既已視為解除，何必日後再畫蛇添足慎重
      其事解除前約？顯然雙方均無受該條款視為解除拘束之意
      ，縱視為解除，固使契約消滅，但並不影響他造當事人之
      損害賠償請求權，即不影響契約中關於違約擔保條款之適
      用。
    3.又系爭抵押權既係擔保上訴人就違約罰金之請求權，被上
      訴人訴請塗銷必須証明其就兩造91年3月15日之土地買賣
      契約已解除且其無違約情事，抵押權無續存之必要，而非
      証明上訴人有何違約情事或僅証明契約已解除。被上訴人
      固舉証人即代書戊○○為証，惟戊○○証稱「被告（指上
      訴人）一直說“我們”不配合，但是他又沒有說我們那裡
      沒有配合，我們…」，「至於抵押權的塗銷，因為被告沒
      有履行91年3月合約，所以“我們”之前就要求被告要辦
      理塗銷…」（見原審卷第一宗第122至125頁）。其証述將
      自己與被上訴人視為一造，顯有偏頗之虞；且其於93年7
      月復以存証信函向上訴人催討仲介費、協調費用545,080
      元，有存証信函附卷足稽（見原審卷第一宗第127頁），
      亦難期其為公正之証述。另其証稱：「原告應負擔的義務
      主要是原告應配合被告去辦理土地融資，…」、「土地鑑
      界的部分有作，土地分割的部分是原告要配合被告，費用
      由被告支出，因為被告沒有要求，也沒有支出費用，所以
      土地的現況就一直沒有分割。」、「…我有說被告（即上
      訴人）要給我錢，我才去送件，但是被告都沒有給我錢。
      …」（見原審卷(二)第140頁），是兩造所委託之代書戊○
      ○認其未收到費用，故不願續行辦理分割。而依兩造91年
      3月15日土地買賣契約書第二條約定，上訴人應給付第一
      期款是91年6月30日，至遲於同年7月15日前。第三條則約
      定，本案土地擬規劃建築住宅76戶，故簽訂後，被上訴人
      應按上訴人之需求辦理本案土地鑑界及標示合併分割為76
      個建築單位事宜。土地標示合併分割後，被上訴人應於91
      年6月30日前，在上訴人完成第五條之條件時協同辦理所
      有權移轉登記。則被上訴人所負之土地鑑界、標示合併分
      割為76個單位責任之日期顯係於91年6月30日之前，復較
      上訴人應負給付4,500萬元第一期款為早。另兩造於91年6
      月20日復與敬群建設開發股份有限公司、佳原營造有限公
      司簽立之協議書，約定分割後每戶貸款與土地過戶同時作
      業。益徵兩造於91年3月15日所訂買賣契約內容雖有部分
      變更，但未視為解除。再參以被上訴人並未舉証証明伊無
      違約，已依約標示合併，上訴人無違約罰金之請求權存在
      ，上訴人已提出規劃設計平面圖等情以觀，則均難認兩造
      於91年3月15日所訂之買賣契約視為已解除，且上訴人無
      違約罰金請求權，準此，兩造之買賣契約既未視為解除，
      則契約待履行，原先為擔保契約履行而設定之系爭抵押權
      仍具有其存在目的、價值，被上訴人依91年3月15日土地
      買賣契約訴請塗銷系爭抵押權，即非有理。況上開於92年
      12月2日三方協議書，嗣後應由丙○○向上訴人給付2,480
      萬元後，上訴人方有塗銷抵押權之義務，則兩造間就系爭
      抵押權之權利義務應以最後、最新之92年12月2日三方協
      議書所約定內容為準；其僅得請求丙○○履行該協議，不
      得逕行訴請上訴人塗銷系爭抵押權。
六、綜上所述，上訴人前開所辯，尚屬可信，被上訴人主張兩造
    91年3月15日契約已視為解除、92年7月17日之協議書、與訴
    外人丙○○所立之「土地買賣暨協力開發契約書」、92年12
    月2日之協議書係各自獨立之契約等語，均不足取。其本於
    兩造92年7月17日協議書、91年3月15日買賣契約書及民法第
    767條規定，請求上訴人塗銷系爭抵押權為無理由，不應准
    許。原審判命上訴人塗銷，自有未洽，上訴意旨指摘原判決
    不當，求予廢棄改判，為有理由。自應由本院予以廢棄改判
    ，如主文第二項所示。又本件事証已臻明確，兩迭其餘攻擊
    防禦方法與判決之結果不生影響，自無庸一一論究，併此敘
    明。
據上論結：本件上訴為有理由，依民事訴訟法第450條、第78條
，判決如主文。
中    華    民    國    98    年    6     月    24    日
                  民事第六庭    審判長法  官  林陳松
                                      法  官  王重吉
                                      法  官  鄭金龍
以上正本係照原本作成。
如對本判決上訴，須於收受判決送達後20日內向本院提出上訴書
狀，其未表明上訴理由者，應於提出上訴後20日內向本院提出上
訴理由書（須按他造人數附具繕本）。
上訴時應提出委任律師為訴訟代理人之委任狀。具有民事訴訟法
第466條之1第1項但書或第2項之情形為訴訟代理人者，另應附具
律師及格證書及釋明委任人與受任人有該條項所定關係之釋明文
書影本。
                                      書記官  姚錫鈞
中    華    民    國    98    年    6     月    25    日
                                                      Ｍ


司法院資訊處製作；財團法人民間司法改革基金會備份。
